【裁判字號】    98,台上,3957
【裁判日期】    980709
【裁判案由】    違反貪污治罪條例等罪
【裁判全文】
最高法院刑事判決            九十八年度台上字第三九五七號
上  訴  人  台灣高等法院台南分院檢察署檢察官
被      告  甲 ○ ○
選任辯護人  陳 峰 富律師
被      告  乙○○○
上列上訴人因被告等違反貪污治罪條例等罪案件，不服台灣高等
法院台南分院中華民國九十七年十月十五日第二審判決（九十七
年度上訴字第二０八號，起訴案號：台灣台南地方法院檢察署九
十五年度偵字第一０三五三、一二六二九、一六九九一號），提
起上訴，本院判決如下：
    主  文
原判決撤銷，發回台灣高等法院台南分院。
    理  由
本件原判決以公訴意旨略稱：（一）被告甲○○擔任台灣高等法
院台南分院（下稱台南高分院）法官期間，為依據法令服務於國
家，而具有法定職務權限之人。另周五六係前台南縣議會副議長
、前任立法委員（下稱立委），被告乙○○○則係周五六配偶。
緣於民國八十三年二月五日，周五六經台灣省選舉委員會公告為
台南縣議會第十三屆議員當選人後，即有意競選副議長，為期順
利當選，假藉議員聯誼名義，於八十三年二月間，招待其他當選
具有投票權縣議員劉桂妙等三十四人赴泰國或南投縣鹿谷鄉等地
旅遊，並支付所有旅遊及返國後食宿費用。案經台灣台南地方法
院檢察署檢察官偵查起訴，歷經第一、二審均判決有罪，嗣經台
南高分院更一審改判為無罪，然於八十七年十月二十七日更二審
時，則判決周五六觸犯刑法第一百四十四條罪名，判處有期徒刑
一年，褫奪公權二年，其餘劉桂妙等縣議員則係觸犯刑法第一百
四十三條第一項罪名，均各處有期徒刑三月，褫奪公權一年，緩
刑二年。周五六等人上訴最高法院後發回更審，台南高分院於八
十九年四月七日分案，案號為八十九年度重上更(三)字第一五０號
，由甲○○擔任該案陪席法官。（二）甲○○嗜好打麻將，鄭慶
祥與林廷烈均係其固定牌友，甲○○經常至林廷烈家中或在台南
縣永康市○○路鄭慶祥農莊搓打麻將。嗣於九十年五、六月間，
乙○○○獲悉甲○○係林廷烈牌友，且為其先生周五六上開賄選
案合議庭法官，乙○○○即基於為周五六脫罪犯意，刻意央請林
廷烈安排牌局，藉機認識甲○○並建立交情。詎甲○○明知乙○
○○是其負責審理案件被告（即周五六）之配偶，不僅未為迴避
，反多次與乙○○○、鄭慶祥、林廷烈等人，一起同桌打麻將；
嗣甲○○因其八十六年十一月五日，向合作金庫南興分行貸款新
台幣（下同）二百萬元、向陳鄭權借款一百萬元、向曾馨昌借款
一百六十萬元、向鄭慶祥借款六十萬元及向邱華彥借款三十萬元
等五筆，合計五百五十萬元負債，均未償還，適乙○○○為周五
六賄選案主動向甲○○接近示意，甲○○即基於對其審判職務上
行為，收受乙○○○賄賂之不法犯意，數次與乙○○○利用至林
廷烈家中打麻將之機會，在上牌桌前，先刻意避開其他牌友，私
下討論周五六案情；迄九十年八月三十日該案更三審判決周五六
無罪後，乙○○○為取信甲○○，並保證一定會支付賄款，且為
掩飾賄款來源，即向不知情之林廷烈借用其在台南縣永康市農會
帳號，及林廷烈應乙○○○要求，另向李榮安借用永康市農會帳
號，乙○○○乃以上開二個帳戶進行洗錢。（三）乙○○○即分
別：(1)於九十年九月二十四日，將一百九十萬元現金存入林廷烈
帳戶。(2)於九十年十月三日，再將吳國川償還周五六借款，所簽
發台南區中小企業銀行（已改名稱為京城商業銀行）麻豆分行0
00－000000號帳戶所簽發票號AL00000000、面
額二百萬元支票，存入林廷烈帳戶。(3)於九十年十月十七日，將
儀鎮精機股份有限公司負責人曾銘淞，為贊助周五六競選立法委
員，簽發該公司在第一銀行麻豆分行0000－0000000
帳戶所簽發票號000－0000號一百二十萬元支票，存入李
榮安上開農會帳戶。(4)於九十年十二月六日將現金一百萬元存入
李榮安前揭帳戶。(5)於九十年十二月六日將中國國民黨中央黨部
補助周五六競選立委，所簽發建華商業銀行（已改名稱為永豐商
業銀行）0000000000000帳戶、票號六八八六三九
至六八八六四三共五張、面額各為一百萬元支票，分別存入上揭
林廷烈及李榮安帳戶，上述乙○○○利用林廷烈及李榮安帳戶洗
錢金額，共計一千一百十萬元；而甲○○確認乙○○○，已將應
付之賄款存入林廷烈、李榮安帳戶，要求乙○○○指示林廷烈，
將上述賄款中，至少七百二十五萬元，以現金分批提領方式，交
付乙○○○。再由乙○○○於不詳時、地，將現金交付甲○○。
甲○○為掩飾上述不法所得，以整收零存方式，利用其在台北富
邦商業銀行台南分行所開立二個帳號及其兒媳譚梅英在台北富邦
商業銀行建國分行所開立之一個帳號等三個帳戶進行洗錢。因認
被告甲○○涉犯貪污治罪條例第五條第一項第三款對於職務上行
為收受賄賂、修正前洗錢防制法第九條第一項掩飾或隱匿重大犯
罪所得財物等罪嫌；被告乙○○○涉犯修正前洗錢防制法第九條
第一項掩飾或隱匿重大犯罪所得財物罪嫌云云。經審理結果，仍
認不能證明被告等二人犯罪，因而維持第一審諭知其二人均無罪
之判決，駁回檢察官在第二審之上訴。固非無見。
惟按：（一）參與合議審判之陪席法官，得於告知審判長後，訊
問被告，刑事訴訟法第一百七十條定有明文。「合議裁判案件，
應依本法所定法官人數評議決定之。」「評議時法官應各陳述意
見，其次序以資淺者為先，資同以年少者為先，遞至審判長為終
。」「評議以過半數之意見決定之。關於數額，如法官之意見分
三說以上，各不達過半數時，以最多額之意見順次算入次多額之
意見，至達過半數為止。關於刑事，如法官之意見分三說以上，
各不達過半數時，以最不利於被告之意見順次算入次不利於被告
之意見，至達過半數為止。」亦為法院組織法第一百零一條、第
一百零四條、第一百零五條所明定。參與合議審判之陪席法官，
既得於告知審判長後訊問被告，又有依法行使評議之職權，則其
對於所參與之合議裁判案件，自有其影響力。原判決以甲○○係
審理周五六妨害投票案件之合議庭陪席法官，認：「本件被告乙
○○○顯無為配偶周五六上開案件，而僅向陪席法官行賄之可能
及必要。」等語（見原判決第九頁第一九至二０列）。遽為甲○
○有利之認定，揆諸前揭說明，難謂為適法。（二）所謂經驗法
則，係指吾人基於日常生活經驗所得之定則，並非個人主觀上之
推測。又貪污治罪條例第五條第一項第三款之罪，處罰之行為包
括「要求」、「期約」及「收受」賄賂三階段，而所謂「期約」
賄賂，係指雙方約定期間授受賄賂者而言，亦即雙方對於交付賄
賂之意思表示已經合致而尚未實際交付賄賂。因之，雙方如約定
俟一方完成職務上之行為，他方始交付賄賂，於經驗法則亦屬無
違。原判決認：「……周五六等賄選案，業於九十年八月三十日
即已宣判，……惟依檢察官於起訴書內認定被告乙○○○，係於
其將所有賄款即上開款項均已分別存入證人林廷烈、李榮安帳號
即九十年十二月六日後，始於不詳時地，交付現金予被告甲○○
云云。然依一般社會經驗法則，倘被告甲○○利用上開案件，對
於職務上行為要求期約或收受賄賂或不正利益，豈有於該案判決
後四個月有餘，始由被告乙○○○大費周章，為取信被告甲○○
，保證會交付賄款，而迂迴借用他人帳戶！而查詢被告乙○○○
及周五六所有金融帳戶，於上開案件宣判日（即九十年八月三十
日）前，並無任何大額資金支出，亦有被告乙○○○及周五六所
有金融帳戶函詢明細資料在卷可參。故檢察官此部分指訴內容，
核與一般社會經驗法則，顯不相符，自屬臆測之詞。」等語（見
原判決第一一頁第七至二０列）。其以甲○○苟係利用上開周五
六等賄選案件，對於職務上行為要求期約或收受賄賂或不正利益
，豈會於該案判決後四個月有餘，始由乙○○○大費周章借用他
人帳戶，輾轉存提交付等由，因認檢察官此一主張屬臆測之詞，
而為被告等二人有利之認定。其此部分論述，有適用法則不當之
違誤。（三）證人就其個人所親身體驗之事實為證述，而非單純
個人意見或推測之詞，亦非間接傳聞自他人之陳述，自得作為證
據。原判決援引證人林廷烈於第一審證稱：上開賄選案審理期間
，未曾聽過被告等二人討論有關周五六賄選案件案情，更未曾看
過乙○○○交付賄款與甲○○；另證稱：「（在你家打牌時，你
曾否聽到乙○○○要求甲○○就周五六案件做出有利判決？）沒
有」；「（你在檢方曾說過乙○○○與甲○○有私下談論案情，
你有親耳聽到嗎？）他們在聊什麼我怎會知道」；「（所以你沒
有聽到他們談話內容？）對」；「（除打牌輸贏錢外，你有無看
過乙○○○拿東西給甲○○？）沒有」；「（你曾否在檢方作證
說你有次在打麻將時，有看到乙○○○交一包牛皮紙袋給甲○○
？）對」；「（你剛才怎麼回答律師說，你沒看到他拿什麼東西
？）我不知他拿什麼東西；因打麻將時間長，他們都會帶水果、
點心來，吃不完的就讓人打包回去」；「（你在什麼情況下看到
乙○○○拿牛皮紙袋給甲○○？）是在我家客廳旁邊的和室，和
室那間也可以打麻將」；「因我沒有住那裡，他們帶來的東西，
如沒有吃完，誰都可以拿走」；「（紙袋裡面裝什麼？）我沒有
看，但他們拿來的均是水果、點心」；「（甲○○後來有把紙袋
帶走？）對」；「（甲○○帶走紙袋後你有無問過你認識的人乙
○○○紙袋裡面裝什麼東西？）沒有」；「（你知不知道甲○○
先生有參與周五六賄選這個案子？）不知道」；「（從頭到尾都
不知道？）是的」等語。以林廷烈前後二次證述既未親聞為據，
認其於上開偵查中證述被告等二人常談論有關周五六官司，純屬
其個人臆測，並非其親身所聽聞者，自非可採等由（見原判決第
一二頁，理由五之(一)、３），資為被告等二人有利之認定。然查
證人林廷烈於法務部調查局南部地區機動調查組詢問時，陳稱：
「約在九十年間，周五六九十年競選立委連任前幾個月（幾月份
忘記了）乙○○○請我在（台南縣）永康市海中鮮餐廳吃飯，當
時乙○○○告訴我，周五六要選立委，當時還沒有開始任何競選
活動，又要擔心當時還在台南高分院審理他的賄選案，實在很煩
，我當時告訴乙○○○我的牌友剛好是台南高分院的法官，可以
介紹給她認識，乙○○○就急著安排與甲○○打麻將，並由我介
紹甲○○給她認識，之後到周五六九十年十二月立委競選落選前
，甲○○和乙○○○就常在我位於永康市……的家裡打麻將」、
「我與乙○○○、甲○○打麻將的地方是在二樓，不過乙○○○
和甲○○常在到我家後，刻意避著我到我家一樓或是二樓廚房談
話，談完話後才上桌打麻將。當時我並不知到（道）乙○○○、
甲○○私下談話的內容，不過後來我才知道乙○○○、甲○○私
下談話的內容是有關周五六賄選犯官符的案件」等語（見他字卷
第一六四頁）。其於偵訊時證稱：「（乙○○○為什麼會認識甲
○○？）在周五六九十年間要選立委之前，乙○○○跟我說周五
六的官司不知道要怎麼處理，她很擔心、很煩，我跟她說高分院
的法官甲○○跟我是打麻將的朋友，我就介紹甲○○給乙○○○
，叫乙○○○跟他請教，後來乙○○○就很積極在找甲○○，透
過我在我家和甲○○打麻將」、「（乙○○○、甲○○在你家打
麻將的時候有沒有講到賄選官司的問題？）他們都是在打牌之前
，我坐在前面的沙發椅，乙○○○、甲○○他們在後面的餐廳或
者樓下在私下講，在牌桌上不會講，他們都是在私下去講。我覺
得很奇怪，我是到周五六的官司沒事之後覺得怪怪的，我就問乙
○○○說周五六的官司現在怎麼樣了，乙○○○告訴我有拜託人
幫忙處理」、「（你後來是怎麼知道乙○○○、甲○○在你家私
下講的是關於周五六官司的事情？）他跟我說有拜託人幫忙用」
等詞（見他字卷第一七四、一七五頁）。以上所述如果無訛，林
廷烈係就其個人與乙○○○交談親身體驗之事實而為證述，並陳
明問乙○○○，乙○○○才告知「有拜託人幫忙處理」等情。原
判決就林廷烈親身體驗，所為陳述部分，遽以係其個人臆測之詞
為由，而不予採取，於證據法則即屬有違。（四）原判決係以：
「甲○○既未構成上開貪污治罪條例第五條第一項第三款對於職
務上行為收受賄賂罪，則被告（指甲○○）自無『因重大犯罪而
為掩飾或隱匿因自己或他人重大犯罪所得財物或財產上利益』犯
行可言。」；「甲○○涉嫌違反貪污治罪條例第五條第一項第三
款對於職務上行為收受賄賂罪嫌，既經本院（指原審）以證據不
足而認定被告甲○○犯罪尚屬不能證明，……則本件認定被告乙
○○○涉犯洗錢防制法第九條第一項罪名前提要件之犯罪行為既
不存在，則被告乙○○○涉嫌觸犯洗錢防制法第九條第一項犯行
亦無所依附。」等情（見原判決第二一、二二頁），為不能證明
被告等二人有被訴洗錢犯行之主要論據之一。關於甲○○被訴對
於職務上行為收受賄賂部分，既有前揭可議之處，則以不能證明
甲○○有收受賄賂為據，而論斷洗錢無罪部分，亦屬無可維持。
檢察官上訴意旨指摘原判決違背法令，非無理由，應認原判決有
撤銷發回更審之原因。
據上論結，應依刑事訴訟法第三百九十七條、第四百零一條，判
決如主文。
中    華    民    國  九十八  年    七    月    九    日
                      最高法院刑事第九庭
                          審判長法官  邵  燕  玲
                                法官  李  伯  道
                                法官  孫  增  同
                                法官  李  英  勇
                                法官  許  錦  印
      本件正本證明與原本無異
                                      書  記  官
中    華    民    國  九十八  年    七    月   十五   日
                                                      ｖ


司法院資訊處製作；財團法人民間司法改革基金會備份。
